臺灣臺中地方法院刑事判決　　　　　　　100年度易字第472號
公　訴　人　臺灣臺中地方法院檢察署檢察官
被　　　告　黃凱莉
選任辯護人　劉惠利律師
上列被告因詐欺案件，經檢察官提起公訴（99年度偵字第16906
號），本院判決如下：
    主    文
黃凱莉無罪。
    理    由
一、公訴意旨謂以：被告黃凱莉雖可預見如將自己於金融機構所
    設立帳戶之存摺及金融卡（含密碼）交予他人使用，有供不
    法詐騙集團利用，而成為詐欺取財犯罪工具之可能，竟仍基
    於幫助他人詐欺取財之不確定故意，於民國（下同）99年4
    月16日某時，利用統一超商之黑貓宅急便宅配方式，將其所
    有之臺中軍功郵局0000000000000-0號（以下簡稱000000-0
    號）帳戶之存摺影本、金融卡寄送臺北縣新莊市（現已改制
    為新北市新莊區，以下逕稱新北市新莊區○○○路879之8號
    之「張志傑」，再以電話告知真實姓名年籍不詳、自稱張代
    書之成年男子前揭帳戶之金融卡密碼，幫助該成年男子所屬
    詐欺集團為詐欺取財犯行時，作為存、匯款及提款帳戶使用
    。嗣該詐騙集團成員於99年4月14日晚上9時許，詐稱要與黃
    柏誌援交，而要求黃柏誌至自動櫃員機依指示操作以確認其
    非員警身分，使其陷於錯誤，而於99年4月19日以合作金庫
    網路銀行，匯款新臺幣（下同）1萬3,000元入黃凱莉之上開
    臺中軍功郵局帳戶內。上開匯款均為犯罪集團提領一空。後
    經黃柏誌覺察受騙，報警處理，而循線查獲上情，因認被告
    涉犯有刑法第30條第1項前段、第339條第1項之幫助詐欺取
    財罪嫌。
二、按犯罪事實應依證據認定之，無證據不得認定犯罪事實；又
    不能證明被告犯罪者，應諭知無罪之判決，刑事訴訟法第15
    4條第2項、第301條第1項分別定有明文。次按事實之認定，
    應憑證據，所謂證據，須適於為被告犯罪事實之證明者，始
    得採為斷罪資料，如未能發現相當證據，或證據不足以證明
    ，自不能以推測或擬制之方法以為裁判基礎；又認定不利於
    被告之事實，須依積極證據，苟積極證據不足為不利於被告
    事實之認定時，即應為有利於被告之認定，更不必有何有利
    之證據，最高法院53年臺上字第2750號、30年上字第816號
    、40年臺上字第86號分別著有判例可資參照。另認定犯罪事
    實應依證據，為刑事訴訟法所明定，故被告否認犯罪事實所
    持之辯解，縱屬不能成立，仍非有積極證據足以證明其犯罪
    行為，不能遽為有罪之認定，此最高法院30年上字第1831號
    亦著有判例。再刑事訴訟上之證明資料，無論其為直接證據
    或間接證據，而為認定犯罪事實所憑，均須達於通常一般之
    人均不致有所懷疑，而得確信其為真實之程度，始得據為有
    罪之認定，若其關於被告是否犯罪之證明未能達此程度，而
    有合理懷疑之存在，致使無從形成有罪之確信，即不得遽為
    不利被告之認定，亦有最高法院76年度台上字第4986號判例
    可循。又刑事訴訟法第161條第1項規定：檢察官就被告犯罪
    事實，應負舉證責任，並指出證明之方法。因此，檢察官對
    於起訴之犯罪事實，應負提出證據及說服之實質舉證責任。
    倘其所提出之證據，不足為被告有罪之積極證明，或其指出
    證明之方法，無從說服法院以形成被告有罪之心證，基於無
    罪推定之原則，自應為被告無罪判決之諭知（最高法院著有
    92年臺上字第128號判例要旨參照）。末按刑法上之幫助犯
    ，係指以幫助之意思，對於正犯資以助力，使其犯罪易於達
    成而言，故幫助犯之成立，不僅須有幫助他人犯罪之行為，
    且須具備明知他人犯罪而予以幫助之故意，始稱相當；又刑
    法並不承認過失幫助之存在，是以從犯之成立，須有幫助之
    故意，亦即必須認識正犯之犯罪行為而予幫助者，始足當之
    ，亦有最高法院86年度台上字第4824號、72年台上字第6553
    號判決意旨資為參照。
三、本件公訴人認被告黃凱莉涉犯有刑法第30條第1項前段、第3
    39條第1項之幫助詐欺取財罪嫌，無非係以上開被害人黃柏
    誌遭詐騙之犯罪事實，業據證人即被害人黃柏誌於警訊中證
    述在卷，並有被告黃凱莉所有上開帳戶之開戶資料及活期性
    存款歷史明細附卷可稽。又衡諸被告黃凱莉係成年且有智識
    之人，對於現今犯罪集團經常使用人頭帳戶之存摺及金融卡
    ，做為詐欺所得財物之出入帳戶，自難諉稱不知，且銀行開
    設存款帳戶極為便利，只要本人親自開戶即可辦理，並無存
    款金額之限制，合法貸款不需向貸款人索取存摺、金融卡及
    密碼使用，被告黃凱莉既已知其個人條件向金融機構申請貸
    款會有困難，則又有何正當理由相信一個年籍不詳之人得以
    為其申辦貸款？被告黃凱莉就其存摺、金融卡及密碼交付予
    自稱「張代書」之成年男子，對於此一行為可能幫助詐騙集
    團實施詐欺取財罪，主觀上有不確定故意，被告黃凱莉前揭
    所辯，自無足採信，為其主要論據。
四、訊據被告黃凱莉固坦承前揭臺中軍功郵局000000-0號帳戶為
    其申請使用，並於99年4月16日某時，利用統一超商之黑貓
    宅急便宅配方式，將其所有之上開帳戶之存摺影本、金融卡
    寄送新北市○○區○○路879之8號之「張志傑」，再以電話
    告知真實姓名年籍不詳、自稱張代書之成年男子前揭帳戶之
    金融卡密碼等情不諱，惟堅詞否認有何幫助詐欺之犯行，並
    辯稱：伊在網路信箱裡收到可以辦貸款的訊息，伊就留連絡
    資料給對方，1位自稱張代書的人打電話給伊，跟伊說如果
    要辦貸款就要交付存摺封面、提款卡，伊就在隔天用7-11的
    黑貓宅急便把存摺封面、提款卡寄給對方指定的地點，在正
    要寄的時候，伊打電話給對方，對方問伊有沒有把密碼寫在
    上面，伊跟對方說沒有，對方就跟伊要密碼，伊有告訴對方
    伊沒有幫助詐欺之故意等語。
五、有關於證據能力部分：
    按被告以外之人於審判外之陳述，雖不符刑事訴訟法第159
    條之1至第159條之4等4條之規定，而經當事人於審判程序同
    意作為證據，法院審酌該言詞陳述或書面陳述作成時之情況
    ，認為適當者，亦得為證據；當事人、代理人或辯護人於法
    院調查證據時，知有刑事訴訟法第159條第1項不得為證據之
    情形，而未於言詞辯論終結前聲明異議者，視為有前項之同
    意，同法第159條之5定有明文。經查，本件有關以下所引用
    被告以外之人於審判外之言詞或書面陳述，而不符合刑事訴
    訟法第159條之1至第159條之4之規定者，業經被告、辯護人
    、檢察官於本院行準備程序時明示同意有證據能力（見本院
    100年3月23日、100年5月18日準備程序筆錄），且均經本院
    於審理時當庭直接提示而為合法之調查，公訴人及被告、辯
    護人復未於言詞辯論終結前聲明異議，本院審酌此部分證據
    作成或取得時之狀況，並無非法或不當取證之情事，且亦無
    顯不可信之情況，故認為適當而均得以之作為證據，依刑事
    訴訟法第159條之5之規定，均具有證據能力。
六、查：本件被害人黃柏誌遭詐騙金額1萬3,000元，所匯入之臺
    中軍功郵局000000-0號帳戶確為被告黃凱莉所申設，業據被
    告黃凱莉陳供在卷，並有被告黃凱莉於99年1月22日向臺中
    軍功郵局開戶申請書影本及自開戶日起之客戶歷史明細查詢
    資料各1份（見警卷第44─45頁）、系爭帳戶之存摺封面及
    內頁1份（見警卷第47─49頁）等資料附卷可稽；而被害人
    黃柏誌遭詐欺集團之不詳成員施以上開詐術，致使其陷於錯
    誤，而於上述時間，依其指示將上述款項匯入被告之金融帳
    戶內等情，亦據被害人黃柏誌於警訊中指訴明確，並有被害
    人黃柏誌所提出之合作金庫銀行存摺交易明細影本1紙（見
    警卷第27頁）在卷可佐；此外，復有卷附新竹市警察局第二
    分局埔頂派出所受理詐騙帳戶通報警示簡便格式表、新竹市
    警察局第二分局埔頂派出所受理刑事案件報案三聯單、新竹
    市警察局第二分局埔頂派出所受理各類案件紀錄表等在卷可
    稽，是詐騙集團之不詳成員確有利用被告黃凱莉所有之上開
    臺中軍功郵局000000-0號帳戶，遂行向被害人黃柏誌為前揭
    詐欺取財既遂之事實，此情雖足以證明被害人黃柏誌確實因
    遭詐騙而將款項匯入被告黃凱莉所有臺中軍功郵局000000-0
    號帳戶之事實，但尚無法據此逕以推論被告黃凱莉於交付存
    摺影本、提款卡（含密碼）予他人時，有容任他人使用而為
    幫助詐欺之犯行。
七、再查：
（一）依被告黃凱莉所提附卷其於99年4月16日自臺中市大里區
      統一超商寄出其存摺及提款卡之宅配包裹托運單1紙（見
      警卷第52頁），其明白記載寄件人為被告黃凱莉，收件人
      為「張志傑」，是被告黃凱莉供稱：其於99年4月16日有
      托運物品予自稱「張志傑」之人之事實，應屬可採。
（二）又被告黃凱莉有積欠陽信商業銀行股份有限公司信用卡債
      款而與該銀行進行債務協商，有被告黃凱莉提出之前置協
      商機制協議書一份（見本院審理卷第38頁）在卷可參；且
      依被告黃凱莉所提附卷之網路貸款廣告訊息翻拍照片8張
      （見本院審理卷第25─28頁），可見被告黃凱莉辯稱：其
      有積欠銀行卡債因見網路貸款訊息而與自稱「張志傑」之
      人聯絡貸款事宜，亦非無據。
（三）再經調取0000000000號電話申辦者資料及被告黃凱莉使用
      之0000000000號電話之雙向通聯，查該電話係以張哲維（
      另經檢察官簽分偵案辦理）名義於99年4月2日所申辦，於
      99年4月16日突然停機，且被告黃凱莉於99年4月14日13時
      58分許及99年4月16日11時54分許，確實與0000000000號
      電話有通話紀錄，有上揭電話號碼之電信用戶資料表及通
      聯紀錄等資料各1份（見偵卷第21、22頁；本院卷第13頁
      ）在卷可稽，顯然該0000000000號電話係短暫申辦用以詐
      騙使用；又經調取0000000000號電話申辦者資料及被告黃
      凱莉使用之0000000000號電話之雙向通聯，查該電話係以
      曾介祺（另經檢察官簽分偵案辦理）名義於99年3月25日
      所申辦，被告黃凱莉於99年4月16日11時34分、14時36分
      、14時55分、15時09分許、99年4月17日15時01分，確實
      與0000000000號電話有通話紀錄，有上揭電話號碼之電信
      用戶資料表及通聯紀錄等資料（見偵卷第21─23頁；本院
      卷第12頁）在卷可稽，被告黃凱莉辯稱「自稱張代書之人
      以0000000000號、0000000000號電話與其聯繫貸款」等情
      節，應非虛偽，堪予採信。
（四）另經本院向臺灣臺東地方法院調閱該院99年度易字第381
      號徐志德、江偉嘉詐欺刑事卷宗，其卷內附有被告黃凱莉
      所寄予署名收件人「張志傑」之托運單影本1份（見臺灣
      臺東地方法院檢察署99年度偵字第1700號卷3第106頁寄件
      人黃凱莉、收件人張志傑），該詐欺案件之被告江偉嘉於
      警詢供稱：其有從事網路購物、網路詐欺及詐騙臺灣民眾
      的銀行帳戶來供詐騙集團行使，騙取被害人金錢後匯款使
      用，且於詐騙集團中負責收取被害人之銀行存摺、提款卡
      （即取件）等語（詳見臺灣臺東地方法院檢察署99年度偵
      字第1700號卷1第81─83頁、第96─105頁）；而該同案被
      告徐志德亦供述：其於詐欺集團中有負責取件（銀行存摺
      、提款卡），以假藉辦理貸款名義詐騙銀行存摺、提款卡
      等語（詳見臺灣臺東地方法院檢察署99年度偵字第1700號
      卷1第84─92頁）；又徐志德、江偉嘉所屬詐欺集團有於
      99 年4月中旬某日，由綽號「西瓜」等人撥打電話予臺中
      市北屯區之黃凱莉並詐稱：要幫本案被告黃凱莉貸款，需
      要被告黃凱莉之存摺封面影本、提款卡云云，致使被告黃
      凱莉因而陷於錯誤，即依「西瓜」等人之指示，將其所申
      設之臺中軍功郵局帳號000000-0號帳戶之存摺封面影本、
      提款卡，於同月16日，郵寄至「西瓜」等人所指定之「張
      志傑」之地址，待「西瓜」等人確定前揭存摺、提款卡已
      寄出後，即通知徐志德、江偉嘉佯為「張志傑」，逕向快
      遞人員領取郵件而詐欺取財得逞之事實，亦有臺灣臺東地
      方法院檢察署99年度偵字第1700號起訴書一份【被告黃凱
      莉受詐欺而交付存摺封面影本、提款卡之事實為犯罪事實
      欄一、（1─5）】在卷可稽，而上開臺灣臺東地方法院99
      年度易字第381號徐志德、江偉嘉詐欺刑事案件，被害人
      李俊廷【參卷附臺灣臺東地方法院檢察署99年度偵字第17
      00號起訴書犯罪事實欄一、（1─4）】，亦同遭徐志德、
      江偉嘉詐欺集團之份子以0000000000號電話與其聯絡向其
      詐騙存摺封面影本、提款卡，更明被告黃凱莉確有受0000
      000000號電話使用人假藉代辦貸款之名，詐取存摺封面影
      本、提款卡之事實為真。被告黃凱莉確實遭詐騙集團所詐
      騙後，陷於錯誤，將上揭帳戶之帳戶存摺封面影本及提款
      卡等資料寄出，而被告黃凱莉寄出之目的係要辦理貸款，
      其主觀上並非交付他人供詐欺犯罪使用。
（五）況按交付帳戶而幫助詐欺罪之成立，必須幫助人於行為時
      ，明知或可得而知，被幫助人將持其所交付之帳戶向他人
      詐取財物，如出賣、出租或借用等情形，或能推論其有預
      知該帳戶被使用詐取他人財物之可能；反之，如非基於自
      己自由意思而交付，如遺失、被脅迫、遭詐欺等，幫助之
      人並無幫助之意思，亦非認識被幫助人將犯詐欺罪，其失
      去帳戶相關資料時既不能預測被他人作為騙錢之工具，則
      其交付帳戶之資料，即不能成立幫助詐欺罪。而存摺、金
      融卡、密碼均為私人理財專用，固非可輕易交付他人。且
      本件被告黃凱莉依網路資訊打電話詢問貸款辦理內容後，
      對方提出需提供帳戶資料以作為徵信之說詞，亦與一般辦
      理貸款之歷程與經驗固有所差異。但被告黃凱莉在經濟陷
      於困窘之際，全意謀得貸款，或有思慮不周之處而配合交
      付，遂為詐騙集團所利用，然此仍不足遽認被告黃凱莉業
      已預見該真實姓名、年籍不詳，自稱「張代書」之成年男
      子欲持其金融卡用以詐欺他人，而基於幫助詐欺取財之未
      必故意而交付。本件被告黃凱莉抗辯其係因誤信詐騙集團
      之言而交付上開帳戶之金融卡及密碼資料，既非全然不可
      採信，縱被害人確受詐欺集團成員誆騙而匯款至前開被告
      黃凱莉申設之帳戶內，然被告黃凱莉係因遭訛詐陷於錯誤
      交付前開帳戶資料，其於交付前開帳戶資料時，尚難認其
      已明知或可得預見此可能幫助對方從事詐欺取財之用，自
      屬欠缺幫助詐欺取財之故意。綜上所述，本件被告黃凱莉
      所申請設立帳戶金融卡、密碼資料既係因在辦理貸款時遭
      人詐騙而交付，此外，尚無其他積極證據足資證明被告黃
      凱莉有何幫助詐欺犯行，應認其犯罪事證尚有不足。
（六）至公訴人雖認被告黃凱莉已有一般社會經驗，應知貸款無
      需要交付帳戶資料，且將密碼交付他人，有可能遭他人任
      意提領等語，公訴人於起訴書理由欄內所論述有關被告黃
      凱莉應成立幫助詐欺取財之諸論點，大抵均係由從事犯罪
      偵審工作者之角度，衡情論理以間接推論之方式，逕行認
      定被告黃凱莉應成立犯罪，而忽略一般民眾於急切需要資
      金求貸無門之際，其為求得貸款資金，且考慮帳戶內並無
      其他巨額款項可供提領，並無損失，一時失慮而應施詐者
      之請求提供帳戶存摺影本、金融卡、密碼資料，亦非絕違
      常情，況公訴人就前述直接證據所顯示有利於被告黃凱莉
      部分，於偵查中，並無從查知，是以檢察官在被告黃凱莉
      否認犯罪下，僅據間接推論諸情，而反推被告黃凱莉所為
      辯解均不可採信，尤更進一步推論被告黃凱莉係基於不確
      定故意將帳戶資料交付他人，尚非可採。
八、綜上所述，被告黃凱莉上開帳戶固遭詐欺集團利用供充作為
    詐欺取財之匯款入帳帳戶，然經本院比對被告黃凱莉上開帳
    戶之交易明細及被告黃凱莉與詐騙集團某不詳成員之通聯紀
    錄等資料，尚查無積極、直接、明確之證據足以證明被告黃
    凱莉確有幫助詐欺取財之預見，自難認被告黃凱莉有容認詐
    騙集團使用該帳戶作為詐騙工具之幫助詐欺取財之不確定故
    意。本件公訴人所憑之證據，無論直接或間接證據，均尚未
    達於一般之人均可得確信，而無合理之懷疑存在之程度，本
    院亦查無其他確切證據，足以證明被告黃凱莉確應負本件幫
    助詐欺取財罪責，被告黃凱莉之犯行尚屬不能證明，揆諸首
    揭法條及判例、判決意旨，自應諭知被告為無罪之判決，以
    免冤抑。
據上論斷，應依刑事訴訟法第301條第1項，判決如主文。
本案經檢察官張國強到庭執行職務。
中    華    民    國  100    年    7    月    11    日
              刑事第八庭  審判長法官  張智雄
                                法官  陳思成
                                法官  王金洲
以上正本證明與原本無異。
如不服本判決應於收受判決後10日內向本院提出上訴書狀，並應
敘述具體理由；其未敘述上訴理由者，應於上訴期間屆滿後20日
內向本院補提理由書（均須按他造當事人之人數附繕本）「切勿
逕送上級法院」。
                              書記官  謝明倫
中    華    民    國  100    年    7    月  11      日